【裁判字號】    89,上更(一),16
【裁判日期】    890511
【裁判案由】    偽造文書
【裁判全文】
台灣高等法院刑事判決                        八十九年度上更（一）字第一六號
    上  訴  人  丙○○
    即  被  告
    選任辯護人  鄭斌濟
右上訴人因偽造文書案件，不服台灣士林地方法院八十四年度訴字第九九八號，中華
民國八十六年四月二十八日第一審判決（起訴案號：台灣士林地方法院檢察署八十四
年度偵字第三一四八號），提起上訴，經判決後，由最高法院發回更審，本院判決如
左：
    主      文
原判決撤銷。
丙○○行使偽造私文書，足以生損害於他人，累犯，處有期徒刑捌月。
偽造之「丁○○」印章壹顆及民國八十一年十月二十三日所立借據上「丁○○」之印
文參枚、署押壹枚均沒收。
    事      實
一、丙○○曾因偽造文書罪，經原審法院判處有期徒刑四月確定，並於七十八年二月
    二十一日易科罰金執行完畢。仍不知悔改，復因擔任懷恩開發建設股份有限公司
    負責人，該公司在宜蘭縣建屋出售，需款週轉，曾於八十年十月二十三日，邀同
    雇用之司機丁○○為連帶保證人，並提供土地設定抵押權為擔保，向臺灣省合作
    金庫宜蘭支庫（下稱合庫宜蘭支庫）借款新臺幣（下同）九百五十萬元，約定借
    款期間為一年（即應於八十一年十月二十三日清償）。及至八十一年十月間將屆
    清償期時，丙○○因無力清償，為求延期償還（依各行庫慣例，通常係以借新還
    舊之方式為之），竟於八十一年十月二十三日之前，先請某刻印行不知情之成年
    師傅偽刻丁○○之印章一顆（當時丁○○已離職），再於八十一年十月二十三日
    ，請公司內不知情之某女性職員（無從查知其姓名），持丙○○之印鑑章及偽造
    之丁○○印章各一顆，至臺灣省合作金庫宜蘭支庫，辦理續借九百五十萬元之手
    續，並未經丁○○之授權或同意，於「借據」上連帶保證人欄，偽簽丁○○之姓
    名（並載明丁○○之住址），同時蓋用偽刻之丁○○印章，藉以偽造三枚印文，
    使丁○○成為前開借款之連帶保證人，完成續借手續，足以生損害於丁○○（可
    能遭受債權人合庫宜蘭支庫追償前開保證債務之危險）及合庫宜蘭支庫。嗣因丙○○未依約支付展期續借後之利息，經合庫宜蘭支庫拍賣抵押物抵償後仍有不足
    ，函請臺灣省合作金庫古亭支庫（並副知丁○○）以丁○○在古亭支庫之存款抵
    銷時，始為丁○○查覺上情。
二、案經丁○○訴請臺灣士林地方法院檢察署檢察官偵查起訴。
    理      由
一、訊據上訴人即被告丙○○雖經傳訊未到庭，惟於原審及本院前審坦承於八十年十
    月二十三日，邀同雇用之司機丁○○為連帶保證人，並提供土地設定抵押權為擔
    保，向合庫宜蘭支庫借款九百五十萬元，約定借款期間為一年（即應於八十一年
    十月二十三日清償），迨借款到期後，並未清償等情，核與卷附合庫宜蘭支庫借
    據原本、授信約定書及抵押權設定契約書影本資料所載情節相符，並經證人丁○○及合庫宜蘭支庫之經辦人許榮源、職員甲○○證稱屬實，被告向合庫宜蘭支庫
    借款未還之事實堪以認定。
二、被告曾委由不詳姓名之職員於八十一年十月二十三日，至合庫宜蘭支庫辦理續借
    手續（實際上係以借新還舊方式為之），借據上並已填載連帶保證人丁○○之姓
    名及印文，業經合庫宜蘭支庫之經辦人甲○○於原審（見原審卷第四五、九二頁
    ）及本院調查時（見本院本審卷第八十九年一月十八日訊問筆錄）證述明確，並
    有借據原本（經原審向合庫宜蘭支庫調取）一件在卷可證。雖被告於本院前審矢
    口否認有偽造文書之犯行，辯稱：我從未親自或派職員向合庫宜蘭支庫辦理續借
    手續（即實際上並未於八十一年十月二十三日再向臺灣省合作金庫宜蘭支庫借九
    百五十萬元，以償還原借之九百五十萬元），借據上之姓名並非我的筆跡，亦無
    偽造丁○○之簽名及印文；當時第一次借款利息尚未繳清，合庫不可能同意辦理
    展期，可能是合庫甲○○到期未辦展期，因為金融檢查怕出問題，他才自行補辦
    展期云云，惟查：
（一）合庫宜蘭支庫八十一年十月二十三日借據上丁○○之簽名係屬偽造，業據被害
      人丁○○於偵查、原審指訴綦詳。而經原審將上開於八十年十月二十三日及八
      十一年十月二十三日被告借款之二份「借據」函請憲兵學校鑑定結果，該被告
      名義之印文二枚相符，丁○○名義之印文二枚則不符，有憲兵學校函附之鑑定
      書在卷可憑（見原審卷第一四八頁）。被告於原審審理時亦自陳該顆印鑑章從
      無交付他人保管或使用（見原審卷第一六二頁）。足見該八十一年十月二十三
      日所立「借據」上被告之印文乃被告真正印鑑章所蓋；連帶保證人丁○○之姓
      名及三枚印文，則利用不知情之人填載及持被告偽刻丁○○之印章偽造至灼。
（二）被告於本院前審訊問時已坦承有續借貸款（見本院前審卷第十六頁）。證人即
      合庫宜蘭支庫催收人員乙○○於本院亦結稱：「被告八十年十月二日第一次借
      款，至八十一年十月到期時，雖尚有積欠利息，但被告於八十一年十一月二十
      日辦理展期，並開了一張十五萬五千元之支票，金額可繳到八十一年十一月二
      十三日，因此才讓他繼續辦理展期一年。支票是八十一年十一月十八日兌現，
      八十一年十一月十九日入庫。卷內二十萬元面額之支票是八十二年四月八日轉
      帳，這張支票是繳展期後之利息。」（見本院本審卷八十九年二月十五日訊問
      筆錄）查證人乙○○證稱被告曾開立十五萬五千元支票繳付第一次借款積欠之
      利息，並另開立二十萬元支票繳交展期續借後之利息，有合庫宜蘭支庫應收受
      託代收款項報單、放款帳務資料查詢單、面額二十萬元支票各一紙及放款收入
      傳票影本三紙在卷可稽（附於本院卷）。而被告於原審審理時經當庭提示卷附
      面額二十萬元之支票，亦坦承確實開立該支票繳交展期續借後之利息（見原審
      卷第一一九、一二○頁）。足見被告曾分別開立面額十五萬五千元及二十萬元
      之支票，分別繳交第一期借款利息及展期續借後之利息，被告指稱因第一次借
      款之利息尚未繳清，合庫不可能同意辦理展期續借，顯非屬實。又被告於辦理
      展期續借後，除開立前述二十萬元支票繳交展期續借後利息外，並未依約支付
      其餘利息，經合庫宜蘭支庫依抵押權設定契約書申請台灣宜蘭地方法院拍賣抵
      押物，抵償後仍有不足，乃函請臺灣省合作金庫古亭支庫以丁○○在古亭支庫
      之存款抵銷，並通知丁○○，亦經合庫宜蘭支庫之職員甲○○證稱屬實，並有
      臺灣宜蘭地方法院公告及分配表影本、臺灣省合作金庫宜蘭支庫函在卷為憑。
      按被告之抵押物將被拍賣，僅與被告有利害關係，依常情判斷，他人絕無任意
      偽造連帶保證人丁○○之署押及印文，以便辦理續借手續，使被告之抵押物免
      於遭受拍賣。且該貸款展期手續若非被告親自或委託他人辦理，被告豈會開立
      支票繳交展期續借之利息。顯見該展期借據上連帶保證人丁○○之署押及印文
      ，確為被告偽造無疑。至被告於本院前審及辯護人於本院調查時辯稱：八十年
      十月二十三日之真借據及被告在該行所留存印鑑卡上之印鑑，左右兩邊之下均
      無缺口，字體較細，而八十一年十月二十三日展期一年之借據為偽造，所蓋之
      假印鑑左下角有缺口，字體較粗云云，惟一般人蓋用印章時，如印泥未分佈均
      勻，或印章四周框線未沾到印泥時，印文自會出現所謂之「缺口」，並非印章
      本身真有缺口，此為常見之事。被告執此否認憲兵學校就被告名義印文二枚相
      符之鑑定結果，亦無可採。事證明確，被告犯行堪以認定。另被告聲請傳訊證
      人陳寶桂及重行鑑定借據上印文，因本件事證已明，核無傳訊及再行鑑定之必
      要，併此說明。
三、核被告所為，係犯刑法第二百十六條、第二百十條之罪。被告利用不知情之刻印
    成年師傅偽造丁○○印章，及利用公司內不知情某女性職員（無從查知其姓名）
    持偽造之丁○○印章，於八十一年十月二十三日所立借據上偽簽丁○○之姓名並
    蓋用丁○○之印章，藉以偽造印文，偽造丁○○為連帶保證人後，交付臺灣省合
    作金庫宜蘭支庫，以完成借款之手續，均為利用無犯意（不知情）之人犯罪，成
    立間接正犯。至被告偽造丁○○之印章，復持以在八十一年十月二十三日所立借
    據上偽蓋丁○○之印章、偽造丁○○為連帶保證人，偽造印章為偽造私文書（借
    據上連帶保證契約部分）之部分行為；而於偽造完成後，復持以行使（交付合庫
    宜蘭支庫），偽造之低度行為應為行使之高度行為所吸收，均不另論罪。又被告
    曾因偽造文書案件，經原審法院判處有期徒刑四月確定，並於七十八年二月二十
    一日執行完畢，有臺灣高等法院檢察署刑案紀錄簡覆表及臺灣士林地方法院檢察
    署刑案資料查註紀錄表在卷可稽，被告受有期徒刑之執行完畢後，五年內再犯本
    件之罪，為累犯，應依刑法第四十七條規定加重其刑。
四、原審予以論科，固非無見。惟原判決理由認被告構成累犯，主文竟漏未載明「累
    犯」，自有未合。被告上訴否認犯罪，雖無可取，惟原判決既有可議，自應由本
    院撤銷改判。爰審酌被告已有偽造文書之前科，同時參酌其素行、犯罪之動機、
    目的、手段、所生危害及犯罪後態度等一切情狀，量處如主文第二項所示之刑。
    偽造之「丁○○」印章一顆，雖未扣案，然不能證明業已滅失，另八十一年十月
    二十三日所立借據上「丁○○」之印文三枚、署押一枚，均依刑法第二百十九條
    規定宣告沒收。
五、被告經合法傳喚，無正當理由不到庭，爰不待其陳述，逕行判決。
據上論斷，應依刑事訴訟法第三百六十九條第一項前段、第三百六十四條、第二百九
十九條第一項前段、第三百七十一條，刑法第二百十六條、第二百十條、第四十七條
、第二百十九條，判決如主文。
本案經檢察官李金定到庭執行職務。
中      華      民      國     八十九     年     五     月     十一     日
                            臺灣高等法院刑事第十四庭
                                審判長法  官  陳  祐  輔
                                      法  官  蔡  國  在
                                      法  官  陳  國  文
右正本證明與原本無異。
如不服本判決應於收受送達後十日內向本院提出上訴書狀，其未敘述上訴之理由者並
得於提起上訴後十日內向本院補提理由書（均須按他造當事人之人數附繕本）。
                                      書記官  蔡  棟  樑
中      華      民      國     八十九     年     五     月     十五     日
附錄本案論罪科刑之法條：
一、刑法第二百十條：
    偽造、變造私文書，足以生損害於公眾或他人者，處五年以下有期徒刑。
二、刑法第二百十六條：
    行使第二百十條至第二百十五條之文書者，依偽造、變造文書或登載不實事項或
    使登載不實事項之規定處斷。
三、刑法第二百十七條：
    偽造印章、印文或署押，足以生損害於公眾或他人者，處三年以下有期徒刑。


司法院資訊處製作；財團法人民間司法改革基金會備份。
